【裁判字號】    96,易,5525
【裁判日期】    970212
【裁判案由】    詐欺
【裁判全文】
臺灣臺中地方法院刑事判決              96年度易字第5525號
公  訴  人  臺灣臺中地方法院檢察署檢察官
被      告  甲○○
上列被告因詐欺案件，經檢察官提起公訴（96年度偵緝字第2977
號），本院判決如下：
    主    文
甲○○幫助意圖為自己不法之所有，以詐術使人將本人之物交付
，處有期徒刑陸月，如易科罰金，以新臺幣壹仟元折算壹日。減
為有期徒刑參月，如易科罰金，以新臺幣壹仟元折算壹日。
    犯罪事實
一、甲○○明知依一般社會生活之通常經驗，要在郵局或金融機
    構開立帳戶並無困難，一般人均係使用自己之帳戶，只有別
    有用心之人才會不使用自己之帳戶，而使用他人帳戶，且已
    能預見提供帳戶予他人使用，可能遭不詳犯罪集團藉以遂行
    詐欺被害人使之將款項匯入該帳戶，並作為犯罪贓款匯進提
    出之用，嗣再提領一空，致使被害人及偵查機關無從追查，
    進而便利實施詐欺之財產犯罪，惟其仍不違其本意，不顧他
    人所可能遭害之危險，而基於幫助不詳真實姓名成年人所組
    成之詐欺集團實施詐欺取財之不確定犯意，於民國（下同）
    95年11月1日前某日，在不詳地點，將其前於94年3月31日，
    向台新國際商業銀行北臺中分行所開立之帳號
    00000000000000號帳戶，及於95年3月22日，向第一商業銀
    行東門分行所開立之帳號00000000000號帳戶之存摺、金融
    卡及密碼等物，交予詐欺集團所屬之姓名不詳成年人，而任
    由他人藉以遂行詐欺取財犯罪，以此方式幫助該詐欺集團成
    員詐騙他人財物。
二、嗣後上開成年人與所屬之詐騙集團，即共同基於意圖為自己
    不法所有之犯意聯絡，於95年11月1日，在MSN網際網路上刊
    登援交訊息，適同日21時30分左右，丙○○在臺中市○區○
    ○路518巷4弄6號603 號房之住處，透過MSN網際網路帳號
    Xiaoyou-520999@hotmail.com與某不詳年籍姓名成年女子聊
    天，並從中得知門號0000000000號之援交電話，即撥打該電
    話商談援交事宜，雙方約定在同日22時左右，在臺中市○○
    ○路、崇德路一段交岔路口之門牌號碼為臺中市○○○路
    236、238號之第一商銀進化分行前晤面，抵達該處時，有1
    名陌生男子打電話給丙○○，向丙○○佯稱：其認識台新銀
    行襄理，知道丙○○的姓名及臺北地址，要丙○○按其指示
    存款至上揭帳戶始能與上揭成年女子援交，致丙○○陷於錯
    誤，即依對方指示，將自己郵局、台新銀行帳戶內之存款領
    出後，陸續於95年11月1日22時19分左右、95年11月1日22時
    47分左右、95年11月2日1時52分左右、95年11月2日1時59分
    左右，操作第一銀行之自動櫃員機，以無卡存款方式，分4
    次存入新臺幣（下同）1千元、2千元、1萬1千元、1千元，
    合計1 萬5千元至甲○○上開第一商銀帳戶內。另於95年11
    月2日0時19分左右、95年11月2日0時21分左右、95年11月2
    日0時23分左右、95年11月2日0時25分左右、95年11月2日0
    時28分左右、95年11月2日0時33分左右、95年11月2日2時10
    分左右，操作台新銀行之自動櫃員機，以無卡存款方式，分
    7次存入3萬元、2萬9千元、3萬元、6千元、1千元、2萬元、
    700元，合計11萬6700元至甲○○上開台新銀行帳戶內。而
    上開匯入金額，於同日即被該詐欺集團成員至提款機提領一
    空，獲取不法利益，甲○○因而幫助該詐欺集團之人等實施
    詐欺取財得逞。
二、案經臺中市警察局第二分局報告臺灣臺中地方法院檢察署檢
    察官偵查起訴。
    理    由
一、訊據被告甲○○於警詢、檢察官偵查、本院行準備程序及審
    理時，固均坦承上開銀行帳戶原係由其使用等情，惟矢口否
    認有幫助詐欺取財犯行，辯稱：伊之台新銀行北臺中分行及
    第一商銀東門分行帳戶，之前就遺失，伊忘了何時遺失，伊
    僅遺失了存摺，且伊有很多存摺不見，惟都沒有辨理掛失，
    至於金融卡是否亦遺失，因時隔已久，伊不清楚，伊也不知
    為何他們會知道密碼。當初設立上開第一商銀東門分行帳戶
    ，係為辦理薪資轉帳用，而申設上開台新銀行北臺中分行帳
    戶，係要辦理信用貸款用，伊不知道上揭帳戶存摺為何遺失
    ，且伊曾搬家3次，伊完全不知情，是警察告知伊方知道被
    盜領，並無幫助詐欺取財犯行云云。經查：
  被告上開第一商銀帳戶於95年3月22日開戶後，即於95年3月
    29日提領1千元，其該銀行帳戶餘額為0元，迄本件被害人被
    害前一天即95年10月31日始有2筆2千元之存款；另被告上開
    台新銀行於94年3月31日開戶後，迄94年9月12日前，其該銀
    行帳戶雖有最多1萬7千985元之餘額，但其於94年9月12日當
    日提領4萬元後，該帳戶餘額已成為負數，之後不僅陸續提
    款，並且無任何存款紀錄，至銀行於95年3月28日將欠款轉
    為催收款為止，被告該帳戶之餘額為負12萬9千576元，又迄
    本件被害人被害當日即95年11月1日當日始有1筆3千500元之
    存款等情，有第一商業銀行東門分行95年11月21日（95）一
    銀東門字第349號函、台新國際商業銀行95年11月29日台新
    作集字第9516363號函、96年4月12日台新作文字第9604689
    號函所檢附被告開戶基本資料、歷史交易明細表、資金往來
    明細各1份在卷可憑，參以被告於本院審理時自承於95年間
    之負債有46萬元，顯見其在上開期間之經濟情況不佳。
  被告於本院審理中雖供稱：其在95年間本身有6個存摺在使
    用，都用在工作上，換公司就換一個云云，惟被告又稱其已
    忘記95年間待過哪家公司云云，以被告為20餘歲之年輕人，
    亦未見其有健忘之習性，自實難想像何以迄今僅有1年多的
    時間，被告竟會完全忘記自己曾在哪家公司工作以供本院查
    證？況核被告所稱係為辦理薪資轉帳用之上開第一商銀帳戶
    之交易明細，並無任何薪資轉帳入款之紀錄，已如上述，縱
    被告於本院審理時稱其僅在新竹湖口某不詳公司工作3日即
    離職，然其即使未領得月薪，亦理應有日薪轉帳紀錄，亦難
    認被告所稱申辦上開第一商銀帳戶之目的係為辦理薪資轉帳
    用等情屬實。又被告於本院審理中供稱：其6本存摺都放在
    家中抽屜，95年5月第1次搬家搬到新竹縣寶山鄉時有少兩本
    存摺，但不是本件的存摺，而95年5月第2次搬到湖口時，已
    經沒有本案之2本存摺云云，旋又改稱95年5月間搬到湖口時
    只剩下3本存摺，不包括本案之2本銀行帳戶存摺云云，前後
    供述已然不一。而依被告所稱其都使用富邦或交通銀行存摺
    或金融卡，所以並未發現上開第一商銀及台新銀行存摺、金
    融卡在或不在，且這兩本存摺密碼都是同一個，其沒有跟別
    人講這個密碼等情，則以被告上開2本存摺內並無任何存款
    ，甚至台新銀行帳戶內尚有欠款，若非被告將密碼洩漏並將
    存摺、金融卡交付他人，實難以想像有何人會想要拿取被告
    之上開第一商銀及台新銀行2本存摺，而非其他富邦或交通
    銀行存摺來使用？是以被告辯稱其銀行帳戶係在95年5月間
    搬家時遺失云云，均與常理有違，不足採信。
  被害人丙○○於95年11月1、2日遭犯罪集團詐騙財物並存款
    至被告上開銀行帳戶等情，業據被害人丙○○於警詢及檢察
    官偵查時指訴被害之情節明確（上開證人於警詢時陳述之詞
    ，係屬被告以外之人於審判外之陳述，依刑事訴訟法第159
    條第1項規定，本不得作為證據，然而當事人〈即被告及公
    訴人〉於本院調查證據時，知有前開情形，而未於言詞辯論
    終結前聲明異議，依同法第159條之5第2項規定，視為經當
    事人於審判程序同意作為證據，本院審酌其上開言詞陳述作
    成時之情況，並無任何不法情事，認為適當，得為證據。又
    上開被害人於偵查中向檢察官所為之陳述，雖屬傳聞證據，
    然無證據顯示有顯不可信之情況，亦經具結，依刑事訴訟法
    第159條之1第2項規定，亦得為證據。），並有台新銀行自
    動櫃員機交易明細表7紙、第一銀行自動櫃員機交易明細表4
    紙附卷可憑，衡諸犯罪集團為求順利取得贓款，其所使用之
    帳戶必係可以進出往來之帳戶，而不致會愚至使用他人失竊
    之存摺、金融卡，致遭他人發現失竊後辦理止付，而無法順
    利取得存款或贓款。是以被告顯係於其上開2本銀行帳戶並
    無餘額後，在95年11月1日前某日，將其上開銀行帳戶之存
    摺、金融卡及密碼等物，交予犯罪集團成員使用，而任由他
    人藉以遂行詐欺取財犯罪。其辯稱上開帳戶並未交付他人作
    為詐欺取財之工具云云，顯與常情不符，並不足採。綜上，
    本院認被告之上開銀行帳戶存摺、金融卡、密碼，顯未於95
    年5月間因搬家而遺失，再參以被告於95年間並無固定工作
    ，且無法繳納貸款，又無大筆金額之存款，顯然有因經濟因
    素，而將其銀行帳戶、金融卡、密碼交付他人使用之情事。
二、按刑法上之故意，分為直接故意（確定故意）與間接故意（
    不確定故意），行為人對於構成犯罪之事實，明知並有意使
    其發生者，為直接故意；行為人對於構成犯罪之事實，預見
    其發生而其發生並不違背其本意者，為間接故意。且幫助犯
    之成立，以行為人主觀上認識被幫助者正欲從事犯罪或係正
    在從事犯罪，且該犯罪有既遂之可能，而其行為足以幫助他
    人實現構成要件者，即具有幫助故意，並不以行為人確知被
    幫助者係犯何罪名為必要。次按自政府開放金融業申請設立
    後，金融機構大量增加，使一般人申請存款帳戶極為容易且
    便利。是除非活期存款帳戶使用人欲將帳戶充作犯罪之用，
    否則一般充作正常使用之活期存款帳戶，並無向他人購買之
    必要，此乃一般人皆知之常識。況近來新聞媒體，對於不肖
    犯罪集團常大量收購存款帳戶後，再持以供作犯罪使用，藉
    此逃避檢警查緝之情事，亦多所報導；被告甲○○係有正常
    智力之人，有長期使用帳戶之經驗，對他人使用其帳戶，係
    用於不法之目的，自應有所認識，蓋如非供作犯罪出入之帳
    戶或其他不法目的，應無隱匿自己名義帳戶而拿走他人金融
    帳戶使用之必要。乃其竟提供前開銀行帳戶之存摺、金融卡
    等物予不詳成年人，其對於上開帳戶將可能遭人做為詐欺取
    財犯行所得財物匯入使用之情形，應有所之認知，且可預見
    其發生。參以上開被告所交付之帳戶，於被害人在當日存款
    ，隨即於當日遭提領一空之情形，有該等帳戶交易明細資料
    可按，其顯非一般人正常之存提款使用。另以被害人係因上
    網援交而遭詐騙，而該犯罪集團分工精細，各成員有男有女
    ，並有人扮演襄理之角色，致被害人被騙而匯款，以此詐欺
    方法獲取犯罪所得之情狀觀之，本件詐欺集團成員，顯均係
    共同以意圖為自己不法之所有，以詐術使人將本人之物交付
    無疑，彼等從事假援交真詐財之不法行為，應成立刑法第
    339條第1項之詐欺取財罪。被告提供存款帳戶予該等人實施
    詐欺取財犯行，幫助彼等遂行詐欺犯罪，事證至為明確，其
    辯稱不知道上開帳戶遭他人做為詐欺使用云云，並不足採，
    犯行堪以認定，應依法論科。
三、按刑法上之幫助犯，係指以幫助之意思，對於正犯資以助力
    ，而未參與實施犯罪之行為者而言（最高法院49年臺上字第
    77號判例意旨參照）。查被告甲○○既預見將帳戶交予他人
    ，可能供為詐欺犯罪被害人匯款之用，竟提供帳戶之金融卡
    、存摺等物予他人供詐欺取財之用，雖並未參與詐欺取款之
    行為，然其顯係以幫助之意思，參與詐欺取財構成要件以外
    之行為，為幫助犯，而詐欺集團成員等人嗣後即利用其所交
    付之帳戶，實施詐欺取財犯罪，又不違被告本意，故核被告
    所為，係犯刑法第339條第1項之幫助詐欺取財罪，並依刑法
    第30條第2項之規定，按詐欺取財罪正犯之刑減輕之。上揭
    詐欺集團成員等人，為前開詐欺取財犯行，有犯意聯絡及行
    為分擔，固均為共同正犯，惟幫助犯係從犯，從屬正犯而成
    立，刑法上既無「共同幫助」之情，當亦無「幫助共同」之
    可言（司法院70廳刑一字第1104號函亦同此見解），附此敘
    明。被告雖同時交付2帳戶以幫助詐欺，但僅有被害人丙○
    ○1人遭詐欺取財，且被害人前後11次存款入被告上開帳戶
    之行為，仍屬單一之犯罪行為。爰審酌被告將帳戶供他人犯
    罪使用，影響社會正常交易安全，增加被害人尋求救濟之困
    難，並使犯罪之追查趨於複雜，及被告提供之帳戶共有2本
    ，對被害人所造成之損害共13萬700元，被告於犯罪後始終
    未能坦承犯行，態度尚非良好，暨被告犯罪之動機、目的、
    手段等一切情狀，量處如主文所示之刑，並諭知易科罰金之
    折算標準。次查，中華民國96年罪犯減刑條例已於96年6月
    15日由立法院三讀通過，經總統於96年7月4日以華總一義字
    第09600083761號令公告至96 年7月16日生效施行，本件被
    告犯罪係於該減刑條例規定96 年4月24日減刑基準日前所犯
    ，雖其曾因本案經檢察官於96年9月26日發布通緝，嗣於96
    年9月28日緝獲歸案，有臺灣臺中地方法院檢察署中檢輝偵
    文緝字第4158號通緝書及中檢輝偵文銷字第4965號撤銷通緝
    書在卷可稽，是被告係於上開減刑條例施行後始經檢察官發
    布通緝後歸案接受偵查，合於中華民國九十六年罪犯減刑條
    例第2條第1項第3款、第3條第1項第15款所列減刑規定，爰
    減輕其刑，並諭知易科罰金之折算標準。至被告所交付之存
    摺、金融卡等物，雖係供本案犯罪所用之物，惟並非違禁物
    ，亦未扣案，為免將來執行困難，爰不予宣告沒收。
據上論斷，應依刑事訴訟法第273條之1第1項、第299條第1項前
段，刑法第30條第1項、第2項、第339條第1項、第41條第1項前
段，刑法施行法第1條之1，中華民國96年罪犯減刑條例第2條第1
項第3款、第3條第1項第15款、第7條、第9條判決如主文。
本案經檢察官乙○○到庭執行職務。
中    華    民    國    97    年    2     月    12    日
                  刑事第四庭    審判長法  官  林宜民
                                      法  官  王世華
                                      法  官  林學晴
以上正本證明與原本無異。
如不服本判決，應於收受送達後10日內向本院提出上訴書狀（應
敘述具體理由並附繕本）。
上訴書如未敘述理由，應於上訴期間屆滿後20日內補提理由書於
本院。
                                      書記官  蔡伸蔚
中    華    民    國    97    年    2     月    12    日
附錄本案論罪科刑法條全文：
中華民國刑法第339條第1項
（普通詐欺罪）
意圖為自己或第三人不法之所有，以詐術使人將本人或第三人之
物交付者，處5年以下有期徒刑、拘役或科或併科1千元以下罰金
。
如不服本判決，應於收受送達後10日內向本院提出上訴書狀（應
敘述具體理由並附繕本）。
上訴書狀如未敘述理由，應於上訴期間屆滿後20日內補提理由書
於本院。


司法院資訊處製作；財團法人民間司法改革基金會備份。
